臺灣高等法院臺南分院民事判決
109年度上字第180號
上  訴  人  黃沁琳  
            黃美雲  
共      同
訴訟代理人  洪千琪律師
被  上訴人  黃文科  
法定代理人  黃義勇  
訴訟代理人  陳郁芬律師
            蘇文奕律師
上列當事人間請求損害賠償事件，上訴人對於中華民國109年4月
30日臺灣臺南地方法院第一審判決（108年度訴字第426號），提
起上訴，本院於109年11月19日言詞辯論終結，判決如下：
    主  文
原判決關於命上訴人黃美雲給付逾新臺幣貳佰肆拾柒萬壹仟壹佰
捌拾肆元本息，及該部分假執行之宣告暨該訴訟費用之裁判均廢
棄。
上開廢棄部分，被上訴人在第一審之訴及假執行之聲請均駁回。
其餘上訴駁回。
廢棄部分第一審及第二審訴訟費用由被上訴人負擔十分之一，餘
由上訴人黃沁琳負擔十分之三，上訴人黃美雲負擔十分之六。
    事實及理由
一、被上訴人黃文科（下稱黃文科）於原審起訴主張：其與配偶
    黃林春金共育有3名子女，即黃義勇與上訴人黃沁琳、黃美
    雲（下稱黃沁琳、黃美雲）；黃文科因需使用金錢，乃於民
    國（下同）105年間出售臺南市○○區土地，所得款項除清償
    臺南市○○農會貸款，及以配偶黃林春金名義辦理郵局定期存
    款外，並分贈黃沁琳、黃美雲各新臺幣（下同）100萬餘元
    ，餘由黃文科於105年8月16日向臺南市○○○○郵局（下稱○○郵
    局）辦理本金100萬元之定期存款3筆共300萬元，指定到期
    後本金無限次數自動轉期續存，利息轉存帳戶，作為日後養
    老費用。嗣黃林春金於106年6月11日發生車禍死亡，黃文科
    及3名子女與肇事者達成調解各獲賠償130萬元，黃文科並將
    該賠償金存入○○郵局帳戶供作生活費用。又黃文科與配偶黃
    林春金及黃義勇夫妻同住於臺南市○○區，黃文科於104年間
    因腦梗塞導致失語及失智症，原由配偶黃林春金負責照顧，
    黃林春金死亡後，則由黃義勇夫妻接手並僱用看護照顧，之
    後於106年7月13日入住○○○護理之家。而黃林春金死亡後，
    黃沁琳、黃美雲要求保管黃文科之帳戶存摺及印章，並由該
    2人提領黃文科帳戶存款，以支應黃文科所需開銷，黃義勇
    乃順從渠等要求，故黃沁琳、黃美雲自斯時起各自持有黃文
    科之帳戶存摺及印章。然黃沁琳、黃美雲自107年1月起推遲
    拒絕領款以支付黃文科在護理之家費用，黃義勇帶同黃文科
    至郵局領款，郵局人員以黃文科疑無行為能力為由婉拒，並
    透露黃文科帳戶存款所剩不多。嗣經於107年9月28日聲請對
    黃文科為監護宣告，並選定黃義勇為黃文科之監護人後，黃
    義勇代理查閱黃文科之帳戶，始知悉黃沁琳、黃美雲竟於10
    6年7月10日將黃文科之○○郵局3筆共300萬元定期存款辦理解
    約，轉存為各自名義金額各為150萬元之定期存款；且於106
    年7月27日、106年8月15日自黃文科之高雄市鳳山中崙郵局
    （下稱鳳山中崙郵局）帳戶，各提領存款50萬元及80萬元，
    共130萬元，轉存入黃美雲之私人帳戶。黃沁琳、黃美雲擅
    自提領黃文科之帳戶存款，並各自據為己有，已侵害黃文科
    之財產權。黃義勇基於監護人職責，為維護黃文科之權益，
    前經以存證信函催促上訴人等返還上開款項，惟遭渠等拒絕
    。為此，爰依不當得利之規定（黃文科於原審本依侵權行為
    或不當得利之規定，請求法院擇一判決，嗣於本院表明係依
    不當得利之規定請求），代理黃文科提起本訴，請求上訴人
    黃沁琳應返還150萬元，上訴人黃美雲應返還280萬元。原審
    依不當得利之法律關係，判命上訴人黃沁琳應給付黃文科15
    0萬元本息，判命上訴人黃美雲應給付黃文科280萬元本息，
    並無不當。並答辯聲明：上訴駁回。
二、上訴人等則以：
　㈠黃義勇於106年7月7日將黃文科接回臺南同住，黃文科之雙證
    件亦交給黃義勇保管，106年7月10日，黃文科、黃義勇、黃
    美雲、黃沁琳一同至○○調解委員會調解黃林春金車禍死亡案
    ，因調解不成立，4人乃返回黃義勇家，黃美雲表示既然來
    臺南了，就順便辦理黃文科先前答應贈與一事，黃義勇當場
    詢問黃文科是否有此事，黃文科點頭，黃義勇始交出黃文科
    之雙證件，並讓黃沁琳、黃美雲帶黃文科至郵局辦理定存解
    約，及各贈與150萬元予黃沁琳、黃美雲。又黃文科104年11
    月12日診斷書僅記載「病人因中風致失語」，並未提及黃文
    科失智或意識喪失或欠缺認知功能，故黃文科只是不能講話
    ，尚能藉由手勢或點頭、搖頭表達自己意思。而高雄長庚醫
    院雖回覆稱黃文科於106年6月26日之心智狀態鑑定結果為0
    分，無法辨識自己行為之效果，但該次鑑定係黃義勇私自帶
    黃文科前去醫院鑑定，當時黃林春金甫於106年6月11日車禍
    死亡，黃文科尚沉浸在哀傷中，完全不想與人溝通互動，又
    遭黃義勇無端帶去做精神鑑定，心情更為低落，一概不回答
    ，故該鑑定結果自不能證明當時黃文科已完全無意識。況由
    黃文科於106年7月24日尚與車禍肇事致黃林春金死亡之第三
    人達成調解，足見黃文科應能明確表達自己之意思。次由黃
    義勇於本院陳稱106年7月10日，黃文科是自己保管雙證件，
    更徵當時黃文科確能有意識的自行保管身分證及健保卡。再
    由黃義勇之妻王麗雅與黃美雲於107年6月16日之Line對話，
    王麗雅稱：辦不過哦，黃文科不能回答郵局的問話，所以不
    能辦等語，可證郵局承辦人員確實會實質審查領款人是否具
    有意思能力，堪認黃文科於106年7月10日確已清楚向郵局人
    員表示要解約定存，並將款項贈與黃沁琳、黃美雲，此核與
    證人即○○郵局承辦人員陳炳宏於原審證稱：是黃文科親自臨
    櫃辦理定存解約，一定要本人帶身分證、印章、存簿，且必
    須意識清楚等語相符。
　㈡抵銷部分，由菲律賓籍外傭歐蜜娜自105年4月起至105年11月
    止之薪資簽收單，至少可證明該段期間黃文科夫妻長住於高
    雄黃美雲家。是黃美雲自得主張以附表一之款項71萬8,816
    元與其保管黃文科之130萬元相互抵銷。又附表二為扶養黃
    林春金之費用共69萬2,641元，黃文科應負擔扶養義務4分之
    1，即17萬3,160元，上開金額由黃美雲先行代墊，其自得依
    民法第179條規定請求黃文科返還，是黃美雲亦主張以附表
    二款項之4分之1即17萬3,160元，與其保管黃文科之130萬元
    相互抵銷，依此，得抵銷之金額共為89萬1,976元等語，資
    為抗辯。
　㈢並上訴聲明：1.原判決廢棄。2.被上訴人在第一審之訴及假
    執行之聲請均駁回。
三、兩造不爭執之事實：
  ㈠被上訴人因腦梗塞導致失語症，於104年6月至106年9月在高
    雄長庚醫院神經科門診治療，於104年11月12日經該醫院評
    估診斷失語，有全日照護需要，並自106年7月13日起入住○○
    ○護理之家。又因重度失智症，經原法院於107年9月28日為
    監護宣告，並選定其子黃義勇為監護人，暨指定其媳婦王麗
    雅為會同開具財產清冊之人，有高雄長庚醫院病症暨失能診
    斷證明書、○○○護理之家服務契約書、緊急連絡人指定同意
    書、緊急事故處理同意書、原法院107年度監宣字第399號監
    護宣告裁定在卷可稽（見原審新調卷第33至41頁、第123至1
    27頁）。
  ㈡上訴人等為被上訴人之女兒，渠等於106年7月10日帶同被上
    訴人至○○郵局，將被上訴人之3筆各100萬元定期存款，共計
    300萬元，辦理解約，轉存為各自名義金額各為150萬元之定
    期存款，有被上訴人○○郵局郵政定期儲金存單影本3張在卷
    可憑（見原審新調卷第25至30頁）。
  ㈢上訴人黃美雲於106年7月27日、106年8月15日自被上訴人之
    鳳山中崙郵局帳戶，各提領存款50萬元、80萬元，共計130
    萬元，轉存入黃美雲之私人帳戶內，有被上訴人之鳳山中崙
    郵局帳戶歷史交易清單可參（見原審新調卷第129頁）。
四、本件爭點：
  ㈠被上訴人依民法第179條不當得利之規定，請求上訴人黃沁琳
    應返還150萬元、黃美雲應返還280萬元，有無理由？
  ㈡上訴人等抗辯106年7月10日解約領出之300萬元，係被上訴人
    贈與上訴人等各150萬元；另上訴人黃美雲對於106年7月27
    日、106年8月15日所領出之130萬元有管理權，是否可採？
  ㈢上訴人黃美雲主張以附表一、二所示之項目及金額，與其應
    返還被上訴人之130萬元為抵銷，依法是否有據？
五、得心證之理由：
  ㈠被上訴人請求上訴人黃沁琳、黃美雲應各返還150萬元，為有
    理由：
  1.按當事人主張有利於己之事實者，就其事實有舉證之責任；
    民事訴訟法第277條前段定有明文。次按無法律上之原因而
    受利益，致他人受損害者，應返還其利益。雖有法律上之原
    因，而其後已不存在者，亦同；民法第179條亦有明定。
  2.黃沁琳、黃美雲於106年7月10日帶同黃文科至○○郵局，將黃
    文科之3筆各100萬元定期存款，共計300萬元，辦理解約，
    轉存為各自名義金額各為150萬元之定期存款等情，為黃沁
    琳、黃美雲所是認（見本院卷二第193至194頁），並有黃文
    科之○○郵局郵政定期儲金存單影本3張及中華郵政股份有限
    公司客戶歷史交易清單在卷可證（見原審新調卷第25至30頁
    、本院卷一第322頁），堪信屬實，是黃文科所有上開300萬
    元存款現由黃沁琳、黃美雲各自持有150萬元，洵堪認定。
    黃沁琳、黃美雲雖辯稱上開各150萬元係黃文科所贈與云云
    ，惟為黃文科所否認，揆諸前揭規定，自應由黃沁琳、黃美
    雲就贈與之事實負舉證之責任。
  3.參以黃文科因腦梗塞導致失語症，於104年6月至106年9月持
    續在高雄長庚醫院神經科門診治療，於104年11月12日經該
    院評估診斷失能，有全日照護需要，自106年7月13日起入住
    ○○○護理之家等情，為兩造所不爭（見本院卷二第193頁），
    並有黃文科病症暨失能診斷證明書、○○○護理之家服務契約
    書在卷可考（見原審新調卷第33至41頁）。另審諸柳營奇美
    醫院函覆本院稱：黃文科於104年8月至105年8月於本院神經
    內科就醫，104年9月頭部核磁共振，顯示有多處腦梗塞，左
    頂葉有大腦軟化現象，上述表徵確有造成認知功能下降之可
    能，104年12月認知功能測試，顯示有輕度失智症，意指生
    活需他人監督，並接受部分扶助等語（見本院卷一第365至3
    67頁）；及高雄長庚紀念醫院函覆本院稱：神經行為檢查之
    簡易智力測驗，係針對認知功能所設計的評估工具，針對時
    間與地方定向能力、注意力與算術能力、立即記憶與短期記
    憶、語言（包括讀、寫、命名、理解與操作）能力、視覺空
    間能力等認知功能作評估，最高得分30分，得分越高，表示
    能力越好，經查黃文科於106年6月26日接受簡易智力測驗，
    結果顯示為0分，故黃文科應該無法理解他人之問話等語（
    見本院卷二第81至82頁）；再參諸○○○護理之家函覆本院稱
    ：黃文科入住當時（106年7月13日）情況為：口語不清，無
    法表達；入住當時能靠人攙扶和扶壁行走，目前臥床；意識
    狀況為無法認得人；無能力說出話語；無能力以手勢或搖頭
    、點頭表達內心意思等語（見本院卷一第189頁），足認黃
    文科自104年9月起已出現大腦軟化現象，並造成認知功能下
    降，106年6月26日之簡易智力測驗為0分，顯示黃文科應該
    無法理解他人之問話，於106年7月13日入住○○○護理之家時
    ，其意識狀況更是無法認得人，且無能力以手勢或搖頭、點
    頭表達內心意思。稽此，堪認黃沁琳、黃美雲於106年7月10
    日帶同黃文科至○○郵局辦理定存解約時，黃文科並無意思能
    力，亦無能力以手勢或搖頭、點頭方式表達內心意思，黃文
    科當時並無解約定存及贈與之意思能力，至為明確。從而，
    該定存解約既係在黃文科無意思能力之情況下，任憑黃沁琳
    、黃美雲己意所為，依民法第75條規定自屬無效。黃沁琳、
    黃美雲辯稱渠等各自持有之150萬元，係黃文科所贈與云云
    ，委無可採。至黃沁琳、黃美雲質疑高雄長庚醫院於106年6
    月26日為黃文科所做之心智狀態鑑定結果，然渠等並未舉證
    說明該鑑定有何瑕疵或錯誤之情形，是渠等上開所辯，要無
    可採。
　4.佐以黃文科出售土地所得款項，扣除貸款及贈與2名女兒即
    黃沁琳、黃美雲各100萬元後之餘款，乃在○○郵局辦理3筆各
    100萬元共300萬元之定期存款，顯係作為養老使用，合於情
    理，且未見上訴人等爭執，堪予認定。則黃文科既已贈與黃
    沁琳、黃美雲各100萬元，此為黃沁琳、黃美雲所不爭（見
    本院卷一第386頁），且該300萬元定期存款係作為養老使用
    ，黃文科殊無再將養老費用全數贈與黃沁琳、黃美雲之理；
    此外黃沁琳、黃美雲復無法舉證說明黃文科願再次贈與之緣
    由，是渠等所辯，洵難採信。
  5.黃沁琳、黃美雲雖辯稱：由黃義勇之妻王麗雅與黃美雲於10
    7年6月16日之Line對話，王麗雅稱：辦不過哦，黃文科不能
    回答郵局的問話，所以不能辦等語，可證郵局承辦人員會實
    質審查領款人是否具有意思能力，足見黃文科於106年7月10
    日確已清楚向郵局人員表示要解約定存，並將款項贈與黃沁
    琳、黃美雲云云（見本院卷二第149至150頁）。惟查，黃文
    科於106年7月10日無意思能力，已如前述；況每位郵局承辦
    人員之細心謹慎程度不同，自不能僅以黃義勇之妻王麗雅於
    107年6月16日帶同黃文科前去領款時，郵局承辦人員以黃文
    科無法回答問話拒絕，即推認先前106年7月10日之定存解約
    ，係在郵局承辦人員詢問確認黃文科之真意下所為。況據證
    人即為黃文科辦理定存解約之○○郵局承辦人員陳炳宏於原審
    證稱：我不認識黃文科，也不認識黃美雲，黃文科的郵局定
    存單中途解約是黃文科親自臨櫃辦理的，辦理解約時我不記
    得有無跟黃文科聊天，臨櫃只要出現在我面前，確認是本人
    ，且有帶身分證即可，本件我不記得有無問黃文科為何解約
    等語（見原審訴字卷第92至95頁），足見證人陳炳宏對於10
    6年7月10日定存解約當時，黃文科是否確有解約及贈與之意
    思，皆已不復記憶，是縱當時黃文科本人有親自臨櫃辦理，
    倘其並無意思能力，則其所為定存解約及將解約後款項轉存
    入黃沁琳、黃美雲帳戶之行為均屬無效。是以，證人陳炳宏
    之證述，尚無從為上訴人等有利之認定。上訴人等辯稱：○○
    郵局承辦人員當時有向黃文科確認解約及贈與之意思云云，
    要難憑採。
  6.黃沁琳、黃美雲再辯稱：渠等2人與父母黃文科、黃林春金
    於105年4月8日在黃美雲高雄市鳳山區所經營之餐廳召開家
    庭會議，討論黃文科土地出售所得價金分配及運用事宜，黃
    文科在會議中出言表示不願分配金錢予黃義勇，並於協議書
    簽印，足見渠等於106年7月10日帶同黃文科前去辦理定存解
    約時，黃文科之精神意識能力尚未減損云云，並提出對話錄
    音光碟、譯文及協議書影本為憑（見原審訴字卷第127至139
    頁）。然經本院當庭勘驗上開錄音錄影光碟結果，黃文科於
    105年4月8日時固尚能小聲回答「好」或「不要」，對於黃
    美雲之問話亦有哭泣之反應，有本院勘驗筆錄在卷可參（見
    本院卷一第212至214頁），顯示當時黃文科尚有意思能力。
    然錄音錄影當時為105年4月8日，距離106年7月10日辦理定
    存解約時，已經過1年餘，自難以上開錄音錄影勘驗結果，
    遽認黃文科於106年7月10日辦理解約時，亦有意思能力。是
    上開錄音錄影光碟亦難為黃沁琳、黃美雲有利之認定。
  ㈡上訴人黃美雲對於106年7月27日、106年8月15日所領出之130
    萬元無管理權：
　　按上訴人黃美雲於106年7月27日、106年8月15日自黃文科之
    鳳山中崙郵局帳戶，各提領50萬元、80萬元，共計130萬元
    ，轉存入黃美雲之私人帳戶等情，為黃美雲所是認（見本院
    卷二第194頁），並有黃文科之鳳山中崙郵局帳戶歷史交易
    清單附卷可參（見原審新調卷第129頁）。則黃美雲自應就
    其有權保管上開金錢之有利於己之事實負舉證責任，然黃美
    雲就此迄未舉證以實其說，自難採信。是黃美雲就上開130
    萬元並無管理權限，至堪認定，其無法律上之原因而占有上
    開130萬元，自應返還黃文科。
　㈢上訴人黃美雲就上開130萬元應返還予黃文科，已認定如前，
    惟其主張以附表一其為黃文科代墊支出之金額，及附表二其
    為黃林春金代墊支出之金額，與上開130萬元相互抵銷，茲
    就其抵銷抗辯有無理由，說明如下：
　1.按因故意侵權行為而負擔之債，其債務人不得主張抵銷；民
    法第339條定有明文，惟觀諸該條立法理由，旨在保護債權
    人之利益，故若債權人本於自由意志同意債務人為抵銷，當
    無強予禁止之理，始符當事人自治原則。本件黃美雲未經黃
    文科同意，擅自領取黃文科所有130萬元存款，據為己有，
    甚至於本件訴訟中，經所有人黃文科請求仍不予返還，其占
    為己有之意甚為明確。則其顯係故意不法侵害黃文科之財產
    權，為故意侵權行為，依民法第339條規定，黃美雲不得主
    張以其他款項與上開其故意侵權占有之130萬元相互抵銷；
    惟依前揭說明，若債權人黃文科同意債務人黃美雲抵銷，則
    應予准許。　　
　2.而附表一編號1至7，係黃美雲為黃文科代墊支出之費用（含
    黃美雲交付給黃文科之金錢，及黃美雲代為支付黃文科聘請
    外勞照護之薪資、外勞仲介公司服務費、就業安定基金等相
    關費用），共32萬8,816元，有匯款申請書、外勞薪資明細
    表、繳納勞工保險局費用收據、外傭健保費、就業安定費繳
    款通知單及聘僱外國人契約在卷可查（見本院卷一第124頁
    、第129至136頁），黃文科並同意上開金額得與黃美雲應返
    還之130萬元相互抵銷（見本院卷二第192頁），是依前揭說
    明，債權人黃文科既同意債務人黃美雲抵銷其中32萬8,816
    元，自應准許。是以，黃美雲應返還之130萬元應扣除上開3
    2萬8,816元，足堪認定。
　3.至黃美雲主張以附表一編號8及附表二所示金額之4分之1與
    上開130萬元抵銷一節，為黃文科所不同意（見本院卷二第1
    92頁），依前開說明，黃美雲自不得主張相互抵銷。是黃美
    雲以附表一編號8及附表二所示金額之4分之1與上開其故意
    侵權占有之130萬元相互抵銷，自屬無據，不能准許。　
  ㈣基上，上訴人黃沁琳、黃美雲既應各返還150萬元予黃文科，
    而黃美雲另應返還之130萬元，黃文科則同意黃美雲以其先
    前代黃文科支出之金額32萬8,816元予以抵銷，是黃沁琳應
    返還之金額為150萬元，黃美雲應返還之金額為247萬1,184
    元（計算式：150萬元+130萬元-32萬8,816元＝247萬1,184元
    ）。從而，黃文科依不當得利之規定，請求黃沁琳返還150
    萬元，請求黃美雲返還247萬1,184元，為有理由，其逾此範
    圍之請求，即屬無據，應予駁回。
六、綜上所述，黃文科依據民法第179條不當得利之規定，請求
    黃沁琳應給付150萬元，請求黃美雲應給付247萬1,184元，
    及均自起訴狀繕本送達翌日即108年1月18日（見原審新調卷
    第143至145頁）起至清償日止，按週年利率百分之5計算之
    利息，洵屬有據，應予准許，逾此部分之請求，為無理由，
    應予駁回。從而，原審就超過上開應予准許部分，為上訴人
    黃美雲敗訴之判決，自有未洽，上訴意旨指摘原判決此部分
    不當，求予廢棄改判，為有理由，爰由本院廢棄改判如主文
    第2項所示。至於上開應予准許部分，原審為上訴人等敗訴
    之判決，並無不合，上訴意旨仍執陳詞，指摘原判決此部分
    不當，求予廢棄改判，為無理由，應駁回其上訴。
七、本件事證已臻明確，兩造其餘之攻擊或防禦方法及所用之證
    據，經本院斟酌後，認為均不足以影響本判決之結果，爰不
    逐一論列，併此敘明。
八、據上論結，本件上訴為一部有理由，一部無理由，依民事訴
    訟法第450條、第449條第1項、第79條、第85條第1項後段，
    判決如主文。
中　　華　　民　　國　　109 　年　　12　　月　　10　　日
                  民事第三庭    審判長法  官  張世展

                                      法  官  莊俊華

                                      法  官  黃佩韻
上為正本係照原本作成。
上訴人黃美雲如不服本判決，應於收受送達後20日內向本院提出
上訴書狀，其未表明上訴理由者，應於提出上訴後20日內向本院
補提出理由書狀（均須按他造當事人之人數附繕本），上訴時應
提出委任律師或具有律師資格之人之委任狀；委任有律師資格者
，另應附具律師資格證書及釋明委任人與受任人有民事訴訟法第
466條之1第1項但書或第2項（詳附註）所定關係之釋明文書影本
。如委任律師提起上訴者，應一併繳納上訴審裁判費。
上訴人黃沁琳及被上訴人不得上訴。
中　　華　　民　　國　　109 　年　　12　　月　　10　　日

                                      書記官  黃玉秀
【附註】
民事訴訟法第466條之1：
⑴對於第二審判決上訴，上訴人應委任律師為訴訟代理人。但上
訴人或其法定代理人具有律師資格者，不在此限。
⑵上訴人之配偶、三親等內之血親、二親等內之姻親，或上訴人
為法人、中央或地方機關時，其所屬專任人員具有律師資格並經
法院認為適當者，亦得為第三審訴訟代理人。
民事訴訟法第466條之2第1項：
上訴人無資力委任訴訟代理人者，得依訴訟救助之規定，聲請第
三審法院為之選任律師為其訴訟代理人。


附表一：黃美雲為黃文科代墊支出費用明細表
編號 項目及內容 金額（新臺幣） 證據卷頁    1 107.01.26匯款黃文科 30,000元 本院卷一第124頁  107.01.28匯款黃文科 20,000元   2 外勞薪資 153,589元 本院卷一第129、130 頁  以配偶名義補發給外勞薪資(匯票方式) 41,191元   3 勞保局費用 13,988元 本院卷一第131頁  4 外勞健保費 9,504元 本院卷一第133頁  5 外勞仲介公司服務費 14,400元   6 就業安定基金 16,144元 本院卷一第134頁  7 外勞仲介公司第一次服務費用 30,000元 （104.11.17付10000元，105.05.30付20000元） 本院卷一第135至136頁  8 黃美雲父母自104年4 月至106年4月，與黃美雲同住，由黃美雲代墊生活費用26個月(因當時土地尚未售出，父母無現金可生活) 每人以15,000元計算(高雄市其實每人平均每月消費支出約為21,000元，本件僅依僅依每人15,000計)15,000× 26個月＝390,000元 本院卷一第145頁 合計  718,816元  

附表二；黃美雲為黃林春金代墊支出費用明細表
編號 項目及內容   金額 證據卷頁  1 黃林春金國軍高雄總醫院門診費用明細表及計程車費  醫療費：15,801元 本院卷一第97至108頁    車  資：15,350元 本院卷一第109至122頁  2 105.06.17黃林春金轉奇美醫院  64,961元： （105.06.12住院，1 05.06.17出院） 本院卷一第123頁  3 107.08.19(做母親普渡)107.09.12(做母親法會)  33,000元 本院卷一第125頁  4 106.09.16(做法會)  18,100元 本院卷一第125頁  5 105.06.17計程車接母出院及出院醫藥費  車資：350元、355元 本院卷一第127頁    醫藥費：170元   6     日期 醫療費用＋看護費用       備註  6-1 104.04.09至104.04.24 35,948＋32,000(看護費用2,000× 16天)＝67,948元 胸腔感染科 (本院卷一第137、138頁)  6-2 104.05.20至104.05.25 10,614＋10,000(看護費用：2,000× 5天)＝20,614元 心臟科 (本院卷一第139、140頁)  6-3 104.11.14至104.11.16 10,460＋5,000(看護費)＝15,460元 心臟科 (本院卷一第141、142頁)  6-4 105.11.14至105.11.24 28,532＋22,000(看護費)＝50,532元 骨科 (本院卷一第143、144頁)       以上合計  154,554元   7 黃美雲父母自104年4 月至106年4月，與黃美雲同住，由黃美雲代墊生活費用26個月(因當時土地尚未售出，父母無現金可生活)  每人以15,000元計算(高雄市每人每月平均消費支出約為21,000元，本件僅依每人15,000計算)15,000× 26個月＝390,000元 (本院卷一第145頁 合 計   692,641元